【裁判字號】    98,聲判,107
【裁判日期】    981229
【裁判案由】    聲請交付審判
【裁判全文】
臺灣臺北地方法院刑事裁定             98年度聲判字第107號
聲  請  人
即  告訴人  甲○○
代  理  人  謝秉原律師
被      告  丙○○
            乙○○
            丁○○
上列聲請人即告訴人因被告等業務過失致死案件，不服臺灣高等
法院檢察署檢察長中華民國九十八年五月二十六日九十八年度上
聲議字第二九○四號駁回再議之處分（原不起訴處分案號：臺灣
臺北地方法院檢察署九十七年度偵字第一五○九六號），聲請交
付審判，本院裁定如下：
    主  文
聲請駁回。
    理  由
一、按告訴人不服上級法院檢察署檢察長或檢察總長認再議為無
    理由而駁回之處分者，得於接受處分書後十日內委任律師提
    出理由狀，向該管第一審法院聲請交付審判；法院認交付審
    判之聲請不合法或無理由者，應駁回之，刑事訴訟法第二百
    五十八條之一第一項、第二百五十八條之三第二項前段分別
    定有明文。次按刑事訴訟法第二百五十八條之一係參考德國
    刑事訴訟法第一百七十二條第二項之規定及日本刑事訴訟法
    第二百六十二條准起訴之規定，增訂「聲請法院交付審判制
    度」，告訴人於不服上級檢察署之駁回處分者，得向法院聲
    請交付審判；其目的係為對於檢察官起訴裁量之制衡，除貫
    徹檢察機關內部檢察一體之原則所含有之內部監督機制外，
    另宜有檢察機關以外之監督機制，由法院保有最終審查權而
    介入審查，以提供告訴人多一層救濟途徑（刑事訴訟法第二
    百五十八條之一立法理由參照）以促使檢察官對於不起訴處
    分為最慎重之篩選，審慎運用其不起訴裁量權；從而，本條
    之適用一方面係強制告訴人先循檢察機關內部之監督機制救
    濟無效果後，始由法院為之，另方面亦促使檢察機關內部省
    視其不起訴處分是否妥當，法院有最終審查權；故交付審判
    之制度雖賦予法院於告訴人交付審判之聲請裁定准否前，可
    依同法第二百五十八條之三第三項規定為「必要之調查」，
    然法院於審查交付審判之聲請有無理由時，應以審酌告訴人
    所指摘不利被告之事證未經檢察機關詳為調查或斟酌，或不
    起訴處分書所載理由違背經驗法則、論理法則及證據法則為
    限，方符本條係為制衡檢察官起訴裁量權之立法意旨。
二、本件聲請人即告訴人甲○○以被告丙○○、乙○○、丁○○
    等涉犯業務過失致死罪嫌，向臺灣臺北地方法院檢察署檢察
    官提出告訴，經該署檢察官於民國九十八年三月三十一日以
    九十七年度偵字第一五○九六號為不起訴處分後，聲請人不
    服，並就被告乙○○、丙○○部分聲請再議（聲請人並未就
    被告丁○○部分聲請再議），經臺灣高等法院檢察署檢察長
    就上開不起訴處分中關於被告乙○○、丙○○涉犯業務過失
    致死罪嫌部分以再議為無理由，於九十八年五月二十六日以
    九十八年度上聲議字第二九○四號處分書駁回再議，聲請人
    於九十八年六月三日收受前開臺灣高等法院檢察署處分書後
    ，於九十八年六月十二日委任律師具狀向本院聲請交付審判
    ，未逾法定不變期間，先予敘明。
三、聲請人原告訴意旨略以：被告丙○○原係西園醫院之骨科醫
    師、被告乙○○係該院皮膚科醫師、被告丁○○則是該院副
    院長，均為從事醫療業務之人。緣告訴人之母即死者王徐良
    妹於九十五年二月十三日因左腳第二趾傷口及足部腫脹至西
    園醫院急診室就診，由急診室通知被告丙○○診治後，被告
    丙○○即要求死者應住院開刀，並於同年月二十一日進行清
    瘡手術，術後死者精神尚稱良好，惟自同年月二十四日起，
    告訴人即發覺死者精神不振、全身開始脫皮且發臭，惟多次
    向被告丙○○反應並要求其應與皮膚科醫師會診，被告丙○○均以是正常狀況而置之不理，亦未積極治療，且其明知依
    死者之狀況，不適宜使用ALLOPURINOL藥物，竟仍自死者住
    院起即使用之，並遲至同年三月四日方會同被告乙○○診治
    ，被告丁○○亦曾偕同大批醫生診治，但病情仍無進展，告
    訴人即於同年月八日轉診至臺北市立聯合醫院和平院區，經
    主治醫師胡伯賢診斷懷疑死者係罹患史蒂文生氏強生症候群
    ，並發現經治療後，死者仍於同年四月八日因吸入性肺炎併
    敗血症休克導致心跳及呼吸緩慢，並於同日十九時十五分心
    跳停止，經急救無效，於同日十九時五十二分死亡。因認被
    告等共同涉犯刑法業務過失致死罪嫌云云。
四、臺灣臺北地方法院檢察署檢察官偵查結果認為：
(一)按犯罪事實應依證據認定之，無證據不得認定犯罪事實，刑
    事訴訟法第一五四條第二項定有明文。告訴人之告訴，係以
    使被告受刑事訴追為目的，是其陳述是否與真實相符，仍應
    調查其他證據以資審認。又認定不利於被告之事實，須依積
    極證據，苟積極證據不足為不利於被告事實之認定時，即應
    為有利於被告之認定，更不必有何有利之證據，此有最高法
    院五十二年度臺上第一三○○號、三十年度上字第八一六號
    判例可資參照。訊據被告丙○○堅決否認涉犯上揭犯行，辯
    稱：死者王徐良妹於九十五年二月十三日就診時，足部已有
    壞死狀況，並有敗血症之情況，血糖很高，伊認為是蜂窩性
    組織炎及糖尿病之併發症，並有腎臟衰竭現象，死者住院後
    是先做血液及傷口細菌培養，再給予抗生素注射，並於二月
    十五日會診心臟科醫師，做周邊血管超音波檢查，暸解死者
    患部之血液循環供作手術依據，二月十六日依據細菌培養結
    果改以抗生素VANCOMYCIN治療，至十八日死者出現皮膚紅疹
    ，故會診皮膚科醫師即被告乙○○，依其建議使用藥膏及口
    服藥治療，經持續觀察，懷疑是VANCOMYCIN過敏，而於二十
    三日停用VANCOMYCIN，改用TEICOPLANIN治療，至於使用，
    是因該藥是降尿酸的藥物，且死者有痛風史、就診時已有併
    發症之現象方使用，且該藥是自死者住院時即開始使用，至
    病人出現紅疹已用一星期，VANCOMYCIN則使用一、二天，且
    係抗生素，伊認為一般過敏反應較迅速，且一般人對於抗生
    素過敏的比例較高，故認為死者對於VANCOMYCIN過敏的可能
    性較高等語。
(二)本件告訴意旨認被告丙○○等三人涉犯業務過失致死罪嫌係
    以被告丙○○使用ALLOPURINOL不當又未及時會診皮膚科醫
    師，被告乙○○、丁○○未能診斷死者係罹患史蒂文生氏強
    森症候群並給予適當之治療為憑。經查，死者於九十五年二
    月十三日十八時十分許至西園醫院急診就診，主訴左腳第二
    趾傷口及足部腫脹，身體檢查發現左足有傷口及腫脹，並經
    血液及生化檢查、血液細菌培養、Ｘ光攝影檢查，診斷為左
    足部傷口及蜂窩性組織炎、痛風及糖尿病而住院。入院當日
    ，主治醫師即被告丙○○給予藥物處方包括靜脈注射、OXAC
    ILLIN、口服STROCAINE、ALLOPURINOL、FLUITRAN、BOKEY、
    ATIVAN、局部傷口換藥治療並做傷口細菌培養。至二月十六
    日因傷口細菌培養結果為對OXACILLIN抗藥性之STAPHYLOCLC
    CUS AUREUS，抗生素即更換為VANCOMYCIN。死者於二月十八
    日發生皮屑，經會診皮膚科醫師即被告乙○○，懷疑是藥物
    疹，及給予藥膏局部使用及口服藥，二月二十日調整VANCOM
    YCIN劑量，會診感染科醫師建議將VANCOMYCIN更換為TEICOP
    LANIN或LINEZOLID，二月二十一日傷口作清創手術，術後於
    二月二十三日將VANCOMYCIN更換為TEICOPLANIN，並繼續傷
    口換藥治療。因皮屑狀況仍未好轉，並有全身脫屑現象，曾
    以類固醇藥物治療，三月四日再會診皮膚科醫師，即診斷為
    罹患嚴重型多型紅斑（ERYTHEMA MULTIFORME MAJOR），給
    予ALBUMIN及FFP輸注補充蛋白質。嗣於三月八日轉診至臺北
    市立聯合醫院和平院區，由感染科醫師胡伯賢診治，診斷結
    果除左足部蜂窩性組織炎外，並懷疑史蒂文生氏強生症候群
    及慢性腎臟機能不全並急性惡化。住院後發現蜂窩性組織炎
    併骨髓炎，懷疑VANCOMYCIN導致之皮屑，起初因無顯著傷口
    感染故暫停抗生素使用，避免ALLOPURINOL及NSAID藥物之使
    用，以類固醇治療皮疹，並以靜脈點滴及利尿劑治療腎臟機
    能不全，局部傷口曾以CLINDAMYCIN靜脈注射及局部FUCIDIN
    藥膏治療，然仍有全身脫屑之狀況並有組織液滲出現象，後
    抗生素更換為CEFOTAXIME注射。四月八日因吸入性肺炎併敗
    血症休克導致心跳及呼吸緩慢，轉入加護病房，經升壓劑PR
    EDOPA、強心劑BOSMIN及插氣管內管治療，然因血壓再度下
    降，於當日十九時十五分心臟停止，經CPR急救無效，於十
    九時五十二分宣佈死亡等情，有西園醫院及臺北市立聯合醫
    院和平院區之病歷影本在卷可稽，足認被告丁○○並無為死
    者診療之紀錄，又係婦產科醫師，且據告訴人指稱被告丁○○係西園醫院之副院長，僅偕同大批醫生至病房一次，衡情
    應為例行性巡視，實難執此遽認被告丁○○即有參與死者之
    治療行為。
(三)史蒂文生氏強生症候群係一種特殊而嚴重之皮膚發炎性疾病
    ，因免疫系統過度反應所造成，可能引起之因包括藥物、惡
    性腫瘤、感染、病因不明等，其症狀可先有發燒、眼睛刺痛
    、喉嚨疼痛等症狀出現，一至三日後，身體黏膜，如口腔、
    眼睛、陰部、腸胃及氣管等，以及皮膚及出現發炎性紅斑、
    水泡及潰爛等症狀，又可稱為嚴重型多型紅斑（ERYTHEMAMU
    LTIFORME MAJOR），其侵犯全身皮膚範圍小於十％以下。更
    嚴重者，有超過三十％以上，稱為中毒性皮壞死鬆懈症（TO
    XIN EPIDERMAL NECROLYSIS）。有時治療困難，偕有可能會
    致死。本件被告丙○○於九十五年二月十八日即第一次會診
    皮膚科醫師被告乙○○，被告乙○○於會診單上記載病人罹
    患類過敏性紫斑（ANAPHYLACTOID PURPURA），懷疑是藥物
    過敏，並立即開立口服及外用藥建議。三月四日第二次會診
    時，及記載病人罹患嚴重型多型紅斑（ERYTHEMAMULTIFORME
     MAJOR）。明示此病為藥物過敏疹，有開立外用及靜脈注射
    類固醇等建議，是告訴人主張被告丙○○、乙○○未能診治
    出死者罹患史蒂文生氏強生症候群一節，即非有據。
(四)被告丙○○鑒於死者係於二月十六日因細菌培養為對OXACIL
    LIN 抗藥性之STAPHYLOCLCCUS AUREUS，而更換抗生素為VAN
    COMYCIN，二日（十八日）後死者即出現皮屑、藥物疹，持
    續觀察後而懷疑死者應是對VANCOMYCIN過敏所導致，並於二
    十四日停用該藥物。告訴人雖以臺北市立聯合醫院和平院區
    之醫師胡伯賢為證，認本件死者應是對ALLOPURINOL過敏而
    引發史蒂文生氏強生症候群可能性較大。然查，引發史蒂文
    生氏強生症候群之原因多種，已如前述，兩種用藥均可能引
    發之，參以證人胡伯賢證稱：病人究竟對於何種藥物過敏是
    無法得悉的，只能詢問病人之前是否有藥物過敏的經驗，或
    者在病人康復後再以同樣的藥物作測試，才能確定是用何種
    藥物過敏，對藥物過敏的反應時間也因人而異，變異性相當
    大，有些人一、二天就有反應，有些人不會馬上顯現出來，
    病人之前如果沒有使用過引發過敏的藥物，是無法得知是否
    會對該藥物過敏等語，且質之告訴人亦陳稱死者之前並無對
    藥物過敏之紀錄，在和平醫院是因泌尿道感染所引起史蒂文
    森氏強森症候群等語，況據告訴人所指之藥害救濟基金會之
    統計資料中，亦有使用VANCOMYCIN導致藥害而獲理賠之紀錄
    ，是本件尚乏具體事證足資證明死者確係因被告丙○○、王
    敦證之診斷、用藥不當而死亡。參以本件經送行政院衛生署
    醫事審議委員會鑑定，亦認被告王敦證、丙○○並無疏失，
    有鑑定書在卷可稽，則縱使本件前後兩位主治醫師對於死者
    就係對於何藥物產生過敏反應判斷不同，惟尚難執此即遽認
    被告丙○○、乙○○涉有業務過失致死之犯行，而逕以刑責
    相繩。
(五)至告訴人主張被告丙○○於死者轉院時書寫之用藥明細記載
    ，死者自二月二十三日方開始使用ALLOPURINOL，可證明死
    者應是對該藥物過敏云云，惟觀之西園醫院之病歷、醫囑單
    、口服藥投藥治療單及護理紀錄，均記載死者係於九十五年
    二月十三日入院時即開始使用ALLOPURINOL，另查死者於九
    十五年二月十八日即開始出現雙手嚴重過敏之現象（見當日
    護理紀錄），被告乙○○於當日會診時亦診斷死者罹患類過
    敏性紫斑（ANAPHYLACTOID PURPURA），果如告訴人所言被
    告丙○○係於二十三日方開始使用ALLOPURINOL，亦不可能
    是因該藥引發過敏反應。是被告丙○○辯稱該用藥明細之日
    期應係醫師助理誤載，應屬可採，附此敘明。此外，復查無
    其他積極證據，足認被告等涉有告訴人所指之犯行，揆諸首
    揭法條及判刑要旨，應認被告等罪嫌均有未足。依刑事訴訟
    法第二五二條第十款為不起訴之處分。
五、聲請人不服上開不起訴處分，聲請再議，聲請再議意旨略以
    ：(一)本件被害人之直接死因是否為史帝文生氏強生症候群（
    聲請人稱為史蒂夫強生症候群）併多重器官衰竭？ALLOPURI
    NOL藥物是否為引起被害人之前述症候群併多重器官衰竭之
    主要原因？被告等何時對被害人施用ALLOPURINOL藥物？對
    被害人施用該藥物是否為絕對必要？市面上有無其他不致引
    發前揭症候群之替代藥物，可供被害人當時之症狀施用？被
    告等對ALLOPURINOL藥物引起被害人之過敏反應之判斷及處
    置，是否已盡應注意義務？聲請人認為尚有疑義。(二)臺北市
    立聯合醫院和平院診斷ALLOPURINOL藥物，為引起被害人罹
    患史蒂文生氏強生症候群併多重器官衰竭之主要原因，聲請
    人因本案向藥害救濟基金會申請而獲得補償之理由亦是因被
    害人對ALLOPURINOL藥物之不良反應，故應非使用VANCOMYCI
    N 所引起。且縱使使用VANCOMYCIN亦會使被害人產生皮膚過
    敏之症狀，惟被告等對皮膚過敏原因判斷，僅認係VANCOMYC
    IN引起，於二月十六日施用後至二月二十三日即停用，忽略
    ALLOPURINOL亦會使被害人產生皮膚過敏之症狀，ALLOPURIN
    OL於被害人二月十三日住院時即始施用，被告只停用VANCOM
    YCIN，未停用ALLOPURINOL，實難認被告等已盡應注意義務
    。(三)而依照醫學常規，病人使用ALLOPURINOL，若皮膚出現
    皮屑剝落等症狀，應通報衛生署並立即停止用藥，今被告等
    對引發皮膚症狀之原因判斷有疏失，未盡應注意義務，繼續
    用藥導致被害人產生史蒂文生氏強生症候群致死，足認有過
    失云云。
六、臺灣高等法院檢察署檢察長就上開再議之聲請審核結果認為
    ：
(一)九十五年二月十八日被告即皮膚科醫師乙○○第一次會診，
    於會診單上記載病人罹患類過敏性紫斑（ANAPHYLACTOID PU
    RPURA），懷疑是藥物過敏，並立即開立口服及外用藥建議
    。九十五年三月四日第二次會診時，及記載病人罹患嚴重型
    多型紅斑（ERYTHEMAMULTIFORME MAJOR），並已更惡化，可
    能形成中毒性表皮壞死鬆懈症。明示此病為藥物過敏疹，並
    提出病人過去在和平醫院治療尿路感染時也曾有藥物過敏情
    況，有開立外用及靜脈注射類固醇等建議等情，有西園醫院
    病歷紀錄在卷可稽，並無聲請人所述被告未能診治出被害人
    有史蒂文生氏強生症候群一節，致被害人死亡之情形。
(二)被告丙○○係於二月十六日因細菌培養為對OXACILLIN抗藥
    性之STAPHYLOCLCCUS AUREUS，而對被害人更換抗生素為VAN
    COMYCIN，同月十八日被害人即出現皮屑、藥物疹等過敏反
    應，懷疑VANCOMYCIN過敏所導致，並即於同月二十四日停用
    該藥物，惟停用後症狀並未改善，故經家屬要求而於三月八
    日轉院，亦有西園及和平醫院之病歷可資為證，足認被告張
    守正並無如聲請人所述未能診治出被害人有史蒂文生氏強生
    症候群，致被害人死亡之情形。
(三)證人胡伯賢復證稱：病人究竟對於何種藥物過敏是無法得悉
    的，只能詢問病人之前是否有藥物過敏的經驗，或者在病人
    康復後再以同樣的藥物作測試，才能確定是用何種藥物過敏
    ，對藥物過敏的反應時間也因人而異，變異性相當大，有些
    人一、二天就有反應，有些人不會馬上顯現出來，病人之前
    如果沒有使用過引發過敏的藥物，是無法得知是否會對該藥
    物過敏等語，足見究係何種藥物引發被害人之史蒂文生氏強
    生症候群，尚屬無從確認。
(四)聲請人雖稱其因本案向藥害救濟基金會申請而獲得補償之理
    由亦是因被害人對ALLOPURINOL藥物之不良反應，故應非使
    用VANCOMYCIN所引起云云。惟依卷附聲請人所提出財團法人
    藥害救濟基金會九十六年四月四日藥濟調字第九六○一二九
    號函說明二(三)之記載「藥害救濟審議結果僅作為判斷救濟與
    否之依據，與醫療過失之判定無關，不作為醫療糾紛、訴訟
    等非藥害救濟目的之使用。」等語，有上開函文一紙附卷可
    憑，是自不能憑此即律被告等以業務過失致人死之刑責甚明
    。
(五)本件經送行政院衛生署醫事審議委員會鑑定，亦認被告王敦
    證、丙○○並無疏失，有鑑定書在卷可佐。此外，復查無其
    他積極證據，足認被告等有何業務過失，應認渠等罪嫌尚有
    不足。
(六)本件原檢察官調查翔實，偵查已臻完備，所為之不起訴處分
    ，經核並無不當，再議意旨之指謫，殊難認為有理由，依刑
    事訴訟法第二百五十八條前段為駁回之處分。
七、聲請交付審判意旨詳如後附之刑事交付審判聲請狀影本所載
    。
八、經查：
(一)聲請人就被告丁○○聲請交付審判部分：
    按告訴人不服上級法院檢察署檢察長或檢察總長認再議為無
    理由而駁回之處分者，得於接受處分書後十日內委任律師提
    出理由狀，向該管第一審法院聲請交付審判，為刑事訴訟法
    第二百五十八條之一第一項所明文規定。矧本件聲請人前並
    未對就被告丁○○所涉業務過失致死罪所為之不起訴處分聲
    請再議，此觀刑事再議聲請狀自明（見臺灣高等法院檢察署
    九十八年度上聲議字第二九○四號卷宗第七至十二頁），是
    聲請人就被告丁○○部分聲請交付審判，核與前開刑事訴訟
    法第二百五十八條之一第一項之規定不合，此部分聲請交付
    審判為不合法，應予駁回。
(二)聲請人就被告丙○○、乙○○聲請交付審判部分：
    (一)新修正刑事訴訟法第二百五十八條之一規定聲請人得向法
      院聲請交付審判，係新增對於「檢察官不起訴或緩起訴裁
      量權」制衡之一種外部監督機制，法院僅就檢察官所為不
      起訴或緩起訴之處分是否正確加以審查，以防止檢察機關
      濫權，依此立法精神，同法第二百五十八條第三項規定法
      院審查聲請交付審判案件時「得為必要之調查」，其調查
      證據之範圍，自應以偵查中曾顯現之證據為限；而同法第
      二百六十條對於不起訴處分已確定或緩起訴處分期滿未經
      撤銷者得再行起訴之規定，其立法理由說明該條所謂不起
      訴處分已確定者，包括「聲請法院交付審判復經駁回者」
      之情形在內，是前述「得為必要之調查」，其調查證據範
      圍，更應以偵查中曾顯現之證據為限，不得就聲請人新提
      出之證據再為調查，亦不得蒐集偵查卷以外之證據，否則
      ，將與刑事訴訟法第二百六十條之再行起訴規定，混淆不
      清，亦將使法院兼任檢察官而有回復「糾問制度」之虞；
      且法院裁定交付審判，即如同檢察官提起公訴使案件進入
      審判程序，是法院裁定交付審判之前提，必須偵查卷內所
      存證據已符合刑事訴訟法第二百五十一條第一項規定「足
      認被告有犯罪嫌疑」檢察官應提起公訴之情形，亦即該案
      件已經跨越起訴門檻，否則，縱或法院對於檢察官所認定
      之基礎事實有不同判斷，但如該案件仍須另行蒐證偵查始
      能判斷應否交付審判者，因交付審判審查制度並無如同再
      議救濟制度得為發回原檢察官續行偵查之設計，法院仍應
      依同法第二百五十八條之三第二項前段規定，以聲請無理
      由裁定駁回，是本件聲請人以如聲請狀貳實體部分一至三
      項所示各節主張法院應依職權調查證據，得以蒐集偵查卷
      以外之證據云云，容有誤會，不足為採。
    (二)經本院調閱臺灣臺北地方法院檢察署九十七年度偵字第一
      五○九六號偵查卷宗及臺灣高等法院檢察署九十八年度上
      聲議字第二九○四號卷宗審認結果，認：
      1.證據能力部分：
      (1)按醫事審議委員會之鑑定，係依行政院衛生署訂頒之「
        醫療糾紛鑑定作業要點」，將囑託鑑定案件之卷證資料
        ，交由相關科別專長之醫師（即初審醫師）審查，研擬
        初步鑑定意見後，提交醫事鑑定小組會議審議鑑定，於
        審議鑑定時，邀請該初審醫師列席說明，再由委員達成
        一致之意見為鑑定意見，作成鑑定書後，送交委託鑑定
        機關。上揭鑑定作業要點，尚合於刑事訴訟法第二百零
        八條、第二百零六條之規定。本案之鑑定係經檢察官囑
        託後，由醫事審議委員會依上揭程序進行鑑定，鑑定書
        上已就鑑定經過有相當之記載，如已載明本案鑑定所依
        據之卷證資料、案件所涉及之主要醫療科別為過敏免疫
        風濕科，於附註欄敘明鑑定書中「案情概要」係參考所
        送病歷、卷證等資料，「鑑定意見」係針對所詢事項，
        就案情概要所敘事實，基於醫學知識及現行醫療常規，
        所作之鑑定意見等相關鑑定經過，是該鑑定書顯非僅提
        出鑑定之結果而已，是上開行政院衛生署醫事審議委員
        會編號第0000000號鑑定書依法顯具有證據能力
        。況依刑事訴訟法第二百零八條第一項規定：「法院或
        檢察官得囑託醫院、學校或其他相當之機關、團體為鑑
        定或審查他人之鑑定，並準用第二百零三條至第二百零
        六條之一之規定；其須以言詞報告或說明時，得命實施
        鑑定或審查之人為之。」。則法院或檢察官囑託醫院、
        學校或其他相當之機關、團體為鑑定或審查他人之鑑定
        時，為探求真實及究明鑑定之經過，於必要時，固得命
        實際實施鑑定或審查之人到場以言詞報告或說明，惟是
        否有此必要，法院或檢察官本有自由酌裁之權，非謂於
        囑託醫院、學校或其他相當之機關、團體為鑑定或審查
        他人鑑定之情況，必經實際實施鑑定或審查之人到庭以
        言詞報告或說明（最高法院九十八年度臺上字第四九三
        ○號判決要旨參照）。從而，檢察官未傳喚鑑定人到場
        以言詞報告或說明，係檢察官自由酌裁之結果，難以其
        未傳喚鑑定人到場報告或說明、具結，遽認上開鑑定書
        無證據能力。是聲請人以如聲請狀貳實體部分四所述之
        理由主張原不起訴處分所依據之行政院衛生署醫事審議
        委員會編號第0000000號鑑定書鑑定報告無證據
        能力一節，並無可採。
      (2)按醫師執行醫療業務時，不論患者是因病尋求診療，或
        因特殊目的而就醫，醫師於診療過程中，應依醫師法之
        規定，製作病歷，此一病歷之製作，均屬醫師於醫療業
        務過程中所須製作之紀錄文書，而且每一醫療行為均屬
        可分，因其接續之看診行為而構成醫療業務行為，其中
        縱有因訴訟目的，例如被毆傷而尋求醫師之治療，對醫
        師而言，仍屬其醫療業務行為之一部分，仍應依法製作
        病歷，則該病歷仍屬業務上所製作之紀錄文書，與通常
        之醫療行為所製作之病歷無殊，自屬刑事訴訟法第一百
        五十九條之四第二款所稱從事業務之人於業務上所須製
        作之紀錄文書，而診斷證明書係依病歷所轉錄之證明文
        書，自仍屬本條項之證明文書（最高法院九十七年度臺
        上字第六六六號裁判要旨參照），是偵查卷內之所有病
        歷及診斷證明書依法均有證據能力。
      2.按犯罪事實應依證據認定之，無證據不得認定犯罪事實
        ，刑事訴訟法第一百五十四條第二項定有明文。次按認
        定不利於被告之事實，須依積極證據，苟積極證據不足
        為不利於被告事實之認定時，即應為有利被告之認定，
        更不必有何有利之證據，復有最高法院三十年上字第八
        一六號判例可資參考。又事實之認定，應憑證據，如未
        能發現相當證據，或證據不足以證明，自不能以推測或
        擬制之方法，為裁判基礎；認定犯罪事實，所憑之證據
        ，雖不以直接證據為限，間接證據亦包括在內，然無論
        直接或間接證據，其為訴訟上之證明，須於通常一般之
        人均不致於有所懷疑，而得確信其為真實之程度者，始
        得據之為有罪之認定，倘其證明尚未達到此一程度，而
        有合理性懷疑之存在時，即無從為有罪之認定，此亦有
        最高法院四十年臺上字第八六號、七十六年臺上字第四
        九八六號判例可資參照。又採用間接證據時，必其所成
        立之證據，在直接關係上，雖僅足以證明他項事實，而
        由此他項事實，本於推理之作用足以證明待證事實者，
        方為合法，若憑空之推想，並非間接證據，亦有最高法
        院三十二年上字第六七號判例意旨可參。再業務上過失
        致人於死罪，其死亡之結果須與業務上過失有相當之因
        果關係，如死亡結果之發生，並非由於行為人之業務上
        過失所致，則難構成該罪；刑法上之過失犯，其過失責
        任之有無，應以行為人之懈怠或疏虞與結果之發生，有
        無相當因果關係為斷。所謂相當因果關係，係指依經驗
        法則，綜合行為當時所存在之一切事實，為客觀之事後
        審查，認為在一般情形下，有此環境，有此行為之同一
        條件，均可發生同一之結果者，則該條件即為發生結果
        之相當條件，行為與結果即有相當因果關係。反之，若
        在一般情形下，有此同一條件存在，而依客觀之審查，
        認為不必皆發生此結果者，則該條件結果並不相當，不
        過為偶然之事實而已，其行為與結果間即無相當因果關
        係（最高法院六十九年度臺上字第三一五九號、八十五
        年度臺上字第四二六九號裁判要旨參照）。
      3.本案死者曾有痛風之病史，於九十五年二月十三日十八
        時十分許至西園醫院急診就診，主訴左腳第二趾傷口及
        足部腫脹，身體檢查發現左足有傷口及腫脹，並經血液
        及生化檢查、血液細菌培養、Ｘ光攝影檢查，診斷為左
        足部傷口及蜂窩性組織炎、痛風及糖尿病而住院。入院
        之後，當日主治醫師即被告丙○○給予之藥物處方，包
        括靜脈注射1/2saline 1500ml/day、Oxacillin 1g q6h
        、GM 60mg qd及口服Strocaine 1＃tid、Allopurinol
        1＃tid、Fluitran 2mg qd、Bokey、Ativan(0.5)1＃hs
        ，局部傷口換藥治療，並做傷口細菌培養。至二月十六
        日因傷口細菌培養結果為對Oxacillin抗藥性之Staphyl
        ococcus aureus，抗生素由Oxacillin換為Vancomycin
        500mg q8h。死者於二月十八日發生皮疹，經會診皮膚
        科醫師即被告乙○○，懷疑是藥物疹，及給予藥膏局部
        使用及口服藥，二月二十日調整Vancomycin劑量為500m
        g q12h，會診感染科醫師建議將Vancomycin更換為Teic
        oplanin 200mg qd或Linezolid 600mg bid，二月二十
        一日傷口作清創手術。術後於二月二十三日將Vancomyc
        in更換為Teicoplanin 200mg qd，並繼續傷口換藥治療
        。因皮疹狀況仍未好轉，並有全身脫屑現象，曾以類固
        醇藥物治療，於三月四日再度會診皮膚科，即診斷為罹
        患嚴重型多形紅斑（erythema multiforme major），
        給予Albumin及FFP輸注補充蛋白質，在家屬要求下，於
        三月八日轉診至臺北市立聯合醫院和平院區進一步治療
        ，死者至該院急診後，經感染科醫師胡伯賢醫師診察除
        左足部蜂窩性組織炎外，並懷疑史蒂文生氏強生症候群
        及慢性腎機能不全併急性惡化。住院後發現蜂窩性組織
        炎併骨髓炎，懷疑Vancomycin導致之皮疹，起初因無顯
        著傷口感染故暫停抗生素使用，避免Allopurinol及NSA
        ID藥物之使用，以類固醇治療皮疹，並以靜脈點滴及利
        尿劑治療腎臟機能不全，局部傷口曾以Clindamycin靜
        脈注射及局部Fucidin藥膏治療，然而仍有全身脫屑之
        狀況，並有組織液滲出現象，後抗生素更換為Cefotaxi
        me注射。四月八日因吸入性肺炎併敗血症休克導致心跳
        及呼吸緩慢，轉入加護病房，經升壓劑Predopa、強心
        劑Bosmin及插氣管內管治療，然而血壓仍再度下降，於
        當日十九時十五分心臟停止，開始CPR急救，但經過三
        十分鐘CPR仍無脈搏，且瞳孔放大，於十九時五十二分
        宣布死亡等情，有西園醫院病歷影本、臺北市立聯合醫
        院和平院區病歷影本、診斷證明書、死亡證明書等在卷
        可按，堪信為真。
      4.訊據被告丙○○於偵訊中堅決否認涉犯上揭犯行，辯稱
        ：死者王徐良妹於九十五年二月十三日就診時，足部已
        有壞死狀況，並有敗血症之情況，血糖很高，伊認為是
        蜂窩性組織炎及糖尿病之併發症，並有腎臟衰竭現象，
        死者住院後是先做血液及傷口細菌培養，再給予抗生素
        注射，並於二月十五日會診心臟科醫師，做周邊血管超
        音波檢查，暸解死者患部之血液循環供作手術依據，二
        月十六日依據細菌培養結果改以抗生素Vancomycin治療
        ，至十八日死者出現皮膚紅疹，故會診皮膚科醫師即被
        告乙○○，依其建議使用藥膏及口服藥治療，經持續觀
        察，懷疑是Vancomycin過敏，而於二十三日停用Vancom
        ycin，改用Teicoplanin治療，至於使用，是因該藥是
        降尿酸的藥物，且死者有痛風史、就診時已有併發症之
        現象方使用，且該藥是自死者住院時即開始使用，至病
        人出現紅疹已用一星期，Vancomycin則使用一、二天，
        且係抗生素，伊認為一般過敏反應較迅速，且一般人對
        於抗生素過敏的比例較高，故認為死者對於Vancomycin
        過敏的可能性較高等語。經查：
      (1)經臺灣臺北地方法院檢察署將該署九十六年度他字第四
        五五號影卷、西園醫院病歷影本及臺北市立和平醫院病
        歷影本函請行政院衛生署醫事審議委員會鑑定：請說
        明「史蒂文生氏強生症候群」，其病因及症狀？本件
        病患王徐良妹依病歷所示，乙○○、丙○○、丁○○醫
        師有參與何醫療行為？處置行為是否妥適？有無如告訴
        人所指未能發現王徐良妹有「史蒂文生氏強生症候群」
        ，致王徐良妹死亡之疏失？告訴人所指稱附件二「醫
        院病歷專用紙」記載二月二十三日始開始使用allopuri
        nol藥物，如病歷在二月二十三日前已記載使用，有事
        後偽填之可能，告訴人之質疑有無根據？該藥物使用之
        時機對王徐良妹之病情及醫師之處置責任有無影響？等
        事項後，該審議委員會就上開事項之鑑定意見為：
        史蒂文生氏強生症候群係一種特殊而嚴重之皮膚發炎
          性疾病，因免疫系統過度反應所造成，可能引起之因
          包括藥物、惡性腫瘤、感染、病因不明等，其症狀可
          先有發燒、眼睛刺痛、喉嚨疼痛等症狀出現，一至三
          日後，身體之黏膜，如口腔、眼睛、陰部、腸胃及氣
          管等，以及皮膚即出現發炎性紅斑、水泡及潰爛等症
          狀，又可稱為嚴重型多形紅斑（erythema multiform
          e major），其侵犯全身皮膚範圍小於十％以下。更
          嚴重者，有超過三十％以上，稱為中毒性皮壞死鬆解
          症（toxic epidermal necrolysis）。有時治療困難
          ，皆有可能會致死。
        (甲)九十五年二月十八日皮膚科醫師乙○○第一次會診
            ，於會診單上記載病人罹患類過敏性紫斑（anaphy
            lactoid purpura)，懷疑是藥物過敏，並開立口服
            及外用藥建議。九十五年三月四日第二次會診時，
            即記載病人罹患嚴重型多形紅斑（erythema multi
            forme major），並已更惡化，可能形成中毒性表
            皮壞死鬆解症（toxic epidermal necrosis)。明
            示此病為藥物過敏疹，並提示病人過去在和平醫院
            治療尿路感染時也曾有藥物過敏情況。有開立外用
            及靜脈注射類固醇（Decadron）等建議。王醫師之
            處置行為妥適，並無如告訴人所指未能發現病人有
            「史蒂文生氏強生症候群」，致病人死亡之疏失。
          (乙)本病歷紀錄上，並未記載醫師丁○○有參與診治該
            病人之記錄，但骨科醫師丙○○曾於九十五年二月
            二十日會診感染科，而二月二十四日有感染科陳醫
            師來看會診，並做建議，但其簽名潦草，只知道是
            感染科陳○○醫師，無法辦識其名字。
          (丙)骨科醫師丙○○是本次收治病人住院治療之主治醫
            師，負責此次住院之所有檢查、治療計畫及全程醫
            療照顧服務。當皮膚科醫師乙○○於九十五年三月
            四日會診病人後，已診斷該病人罹患嚴重型多形紅
            斑（史蒂文生氏強生症候群之別稱），並已逐漸惡
            化，將形成中毒性表皮壞死鬆解症，並明示此病為
            藥物過敏疹。病人於二月十六日使用Vancomycin，
            而於二月十八日出現過敏反應，故張醫師曾懷疑是
            抗生素Vancomycin所導致，故已於二月二十四日停
            用Vancomycin，停用Vancomycin後症狀並未改善，
            故經家屬要求而於三月八日轉至臺北市立聯合醫院
            和平院區繼續治療，此後Vancomycin及Allopurino
            l兩者皆停止使用，用類固醇治療來取代。綜觀病
            歷，病人所服用之藥物另有一種降尿酸藥物Allopu
            rinol也有可能會造成此病。醫師雖經早日發現或
            積極治療，但亦無法完全避免其癒後或併發症。張
            醫師並無如告訴人所指未能發現病人有「史蒂文生
            氏強生症候群」，致病人死亡之疏失。
        依西園醫院病歷專用紙二月二十三日記載，並未有開
          始使用Allopurinol藥物紀錄，只紀錄懷疑Vancomyci
          n過敏而已。告訴人質疑西園醫院在九十五年二月二
          十三日前已使用Allpourinol之病歷記載，有事後偽
          填之可能性不大。因為住院醫囑單及口服投藥治療單
          之登載填寫及執行皆需簽名或蓋章，由多位醫師及護
          士共同完成且有日期及時間順序，事後偽填之機會不
          大等語。
        此有行政院衛生署九十七年五月五日衛署醫字第○九七
        ○二○○一五一號書函暨檢附之行政院衛生署醫事審議
        委員會編號0000000號鑑定書在卷可按。
      (2)就上開鑑定書內容觀之，本件被告丙○○於九十五年二
        月十八日即第一次會診皮膚科醫師被告乙○○，被告乙○○於會診單上記載病人罹患類過敏性紫斑（anaphyla
        ctoid purpura)，懷疑是藥物過敏，並立即開立口服及
        外用藥建議。三月四日第二次會診時，及記載病人罹患
        嚴重型多型紅斑（erythema multiforme major），明
        示此病為藥物過敏疹，有開立外用及靜脈注射類固醇等
        建議，是聲請人主張被告丙○○、乙○○未能診治出死
        者罹患史蒂文生氏強生症候群一節，即非有據。
      (3)又被告丙○○係因死者係於二月十六日因細菌培養為對
        Oxacillin抗藥性之Staphyloclccus Aureus，遂更換抗
        生素為Vancomycin，二日（十八日）後死者即出現皮屑
        、藥物疹，持續觀察後而懷疑死者應是對Vancomycin過
        敏所導致，並於二十四日停用該藥物，此有西園醫院病
        歷影本一冊在卷可參。聲請人雖以臺北市立聯合醫院和
        平院區之醫師胡伯賢為證，認本件死者應是對Allopuri
        nol過敏而引發史蒂文生氏強生症候群可能性較大。然
        查，引發史蒂文生氏強生症候群之原因多種，已如前述
        ，兩種用藥均可能引發之，參以證人胡伯賢於偵查中證
        稱：病人究竟對於何種藥物過敏是無法得悉的，只能詢
        問病人之前是否有藥物過敏的經驗，或者在病人康復後
        再以同樣的藥物作測試，才能確定是用何種藥物過敏，
        對藥物過敏的反應時間也因人而異，變異性相當大，有
        些人一、二天就有反應，有些人不會馬上顯現出來，病
        人之前如果沒有使用過引發過敏的藥物，是無法得知是
        否會對該藥物過敏，又死者之前也沒有使用過同類型的
        藥物而有過敏的狀況可以推知可能對Allopurinol過敏
        且Allopurinol是降尿酸的藥，對於降尿酸很多人有使
        用，其他降尿酸的藥是不同類型的等語（參見臺灣臺北
        地方法院檢察署九十七年度偵字第一五○九六號卷第六
        十一頁、第六十二頁），並核以聲請人亦陳稱死者之前
        並無對藥物過敏之紀錄，在和平醫院是因泌尿道感染所
        引起史蒂文森氏強森症候群等語及死者入院時的身體狀
        況（痛風），足見Allopurinol對死者當時狀況來說仍
        屬合理使用之藥物且究係何種藥物引發被害人之史蒂文
        生氏強生症候群，尚屬無從確認。至於聲請人雖稱其因
        本案向藥害救濟基金會申請而獲得補償之理由亦是因被
        害人對Allopurinol藥物之不良反應，故應非使用Vanco
        mycin所引起云云。惟依卷附聲請人所提出財團法人藥
        害救濟基金會九十六年四月四日藥濟調字第九六○一二
        九號函說明二(三)之記載「藥害救濟審議結果僅作為判斷
        救濟與否之依據，與醫療過失之判定無關，不作為醫療
        糾紛、訴訟等非藥害救濟目的之使用。」等語，有上開
        函文一紙附卷可憑，又據聲請人所指之藥害救濟基金會
        之統計資料中，亦有使用Vancomycin 導致藥害而獲理
        賠之紀錄，是前開紀錄不足以認Allopurinol造成死者
        引起是史蒂文生氏強生症候群依據，是自不能憑此即律
        被告等以業務過失致人死之刑責甚明。則本件尚乏具體
        事證足資證明死者確係因被告丙○○、乙○○之診斷、
        用藥不當而死亡。參以本件經送行政院衛生署醫事審議
        委員會鑑定，亦認被告乙○○、丙○○並無疏失，有鑑
        定書在卷可稽，則縱使本件前後兩位主治醫師對於死者
        就係對於何藥物產生過敏反應判斷不同，惟尚難執此即
        遽認被告丙○○、乙○○涉有業務過失致死之犯行，而
        逕以刑責相繩。
      (4)再聲請人主張被告丙○○於死者轉院時書寫之用藥明細
        記載，死者自二月二十三日方開始使用Allopurinol，
        可證明死者應是對該藥物過敏云云，惟觀之西園醫院之
        病歷、醫囑單、口服藥投藥治療單及護理紀錄，均記載
        死者係於九十五年二月十三日入院時即開始使用Allopu
        rinol，另查死者於九十五年二月十八日即開始出現雙
        手嚴重過敏之現象（參見西園醫院之當日護理紀錄），
        被告乙○○於當日會診時亦診斷死者罹患類過敏性紫斑
       （anaphylactoid purpura），果如聲請人所言被告丙○○係於二十三日方開始使用Allopurinol，亦不可能是
        因該藥引發過敏反應。是被告丙○○辯稱該用藥明細之
        日期應係醫師助理誤載，死者於九十五年二月十三日入
        院時即開始使用Allopurinol應屬可採，附此敘明。此
        外，復查無其他積極證據，足認被告等涉有告訴人所指
        之犯行，揆諸首揭法條及判例要旨，應認被告等罪嫌均
        有未足，是聲請人以聲請狀貳實體部分六所指各節指摘
        原不起訴處分及臺灣高等法院檢察署駁回再議處分未依
        卷內證據資料詳查本件事故之原因及責任歸屬，被告等
        人確有聲請人所指過失業務致死之犯嫌可能性云云，顯
        無理由。
九、綜上所述，臺灣臺北地方法院檢察署檢察官及臺灣高等法院
    檢察署檢察長就聲請人於偵查中提出之告訴理由及證據均已
    詳加斟酌，且因查無其他積極證據證明被告丙○○、乙○○
    等涉有聲請人所指之犯行，乃依刑事訴訟法第二百五十二條
    第十款規定，分別予以不起訴處分及駁回再議之聲請，並於
    上開處分書中詳為論述法律上之理由，且原處分所載證據取
    捨及事實認定之理由，亦無違背經驗法則、論理法則及證據
    法則之情事，對照卷內資料，於法並無違誤。本件聲請意旨
    仍執前詞，對於原處分加以指摘求予交付審判，非有理由，
    應予駁回。另聲請人對未經聲請再議之被告丁○○涉犯業務
    過失致死罪嫌聲請交付審判部分，為不合法，已如前述，亦
    應予駁回。
據上論斷，應依刑事訴訟法第二百五十八條之三第二項前段，裁
定如主文。
中    華    民    國    98    年    12    月    29    日
                  刑事第十一庭  審判長法  官  劉方慈
                                      法  官  顧正德
                                      法  官  黃紹紘
上正本證明與原本無異。
本裁定不得抗告。
                                      書記官  陳靜君
中    華    民    國    99    年    1     月    6     日

司法院資訊處製作；財團法人民間司法改革基金會備份。
